臺灣高等法院臺中分院刑事判決　　 94年度上更(一)字第308號
上　訴　人　臺灣台中地方法院檢察署檢察官
上　訴　人
即　被　告　丙○○
　　　　　　　　　　（另案在臺灣臺中女子監獄執行中）
選任辯護人　陳國華律師
　　　　　　石娟娟律師
上列上訴人因偽造文書案件，不服臺灣臺中地方法院中華民國91
年6月28日第一審判決（民國91年度訴字第682號，起訴案號：臺
灣臺中地方法院檢察署90年度偵字第5204、15472號） ，提起上
訴，經判決後，由最高法院發回更審，本院判決如下：
    主 　　 文
原判決關於丙○○行使偽造私文書部分撤銷。
丙○○行使偽造私文書，足以生損害於公眾及他人，處有期徒刑
柒月。偽造之郵局圓形戳章及承辦員「卓金滿」之印章、印文各
壹枚均沒收。
    事 　　 實
一、（一）丙○○與乙○○係朋友關係，因丙○○向乙○○稱，
    其從事股票投資，獲利不菲，乙○○乃委請丙○○以乙○○
    名義購入臺灣積體電路股份有限公司（以下簡稱「台積電公
    司」）等股票，並自民國八十八年九月間起至八十九年七月
    間止，陸續將購買股票所需之資金新臺幣（下同）一百零四
    萬元交予丙○○。詎丙○○見自己持有之股票價格下滑虧損
    ，竟基於意圖為自己不法所有之概括犯意，先後將乙○○所
    交付之總額一百零四萬元侵吞入己，悉數供作彌補自己投資
    失利所用，而未依約以乙○○名義買賣台積電公司等股票（
    侵占部分已判決確定）。（二）丙○○復因投資股票，亟待
    現金融通，適聞乙○○之父遺有不動產一筆，遭屏東縣東港
    農會向法院聲請強制執行拍賣在案，遂認有機可乘，另基於
    意圖為自己不法所有之概括犯意，先於八十九年五、六月間
    ，向乙○○訛稱，可以央求熟識之代書出面妥善處理土地查
    封執行事宜，惟需先行匯款五十三萬元繳付農會貸款利息，
    嗣再以支付代書費用之不實名義，要求乙○○陸續匯款十一
    萬元。乙○○誤信其言，以為丙○○確有為其處理土地糾紛
    之誠意，竟陷於錯誤，先後匯款六十四萬元予丙○○。丙○
    ○詐得前揭款項後，即將之供己花用或清償債務，而對於前
    揭土地遭受強制執行一事未加聞問。（三）丙○○又承續上
    開詐取財物之概括犯意，在八十九年七、八月間，以其從事
    股票融資買賣，所提擔保品價格下滑，將有遭受券商斷頭賣
    出之危險，先後向乙○○借款五十三萬元及十五萬元，又佯
    以墊付票款為由，向乙○○借款二十六萬元，丙○○明知己
    身經濟狀況欠佳，已陷無力清償借款之窘境，竟向乙○○謊
    稱，於補足前揭資金缺口後，即可將所借款項悉數清償，藉
    以取信於乙○○。致使乙○○陷於錯誤，以為丙○○確有清
    償借款之意，而將所需款項悉數貸予丙○○，惟丙○○取得
    借款後，亦未依約遵期還款。（四）嗣於九十年一月間，乙
    ○○查悉丙○○前揭不法情事，要求丙○○還款，丙○○竟
    以變音器佯裝其夫楊進福之聲音，由變音後之楊進福於九十
    年一月十一日上午九時許，打電話與乙○○聯繫，表明其將
    至郵局匯款，丙○○再於九十年一月十一日，委託不知情之
    不詳姓名者，盜刻郵局圓形戳章及承辦員「卓金滿」之印章
    各一枚，並在臺中市○區○○里○○路○段二十六號二樓之
    十三住處，於「郵政跨行匯款申請書」上填載丙○○匯款一
    百四十萬元予李振威等字樣，繼在郵局人員始有權製作之電
    腦印錄欄「機號」、「櫃員代號」、「匯款序號」、「匯款
    日期」、「收款人帳號」、「匯款金額」、「解放行」、「
    交易序號」、「匯費」等項目內，記載虛偽之數字，另於郵
    戳及經辦員章欄內蓋用前揭偽造之印章，而以郵局名義偽造
    具有私文書性質之匯款申請書，嗣由丙○○持之交付於乙○
    ○而予行使，足以生損害於郵局業務管理之正確性及卓金滿
    本人。迨乙○○向郵局查詢後，方知前情。
二、案經乙○○訴由臺中市警察局第一分局報告並訴請台灣台中
    地方法院檢察署檢察官偵查起訴。
    理      由
一、訊據被告丙○○矢口否認有何詐欺及行使偽造私文書犯行，
    並辯稱：是告訴人同意以伊之名義購買股票，因伊代告訴人
    買入之股票股價下跌，不得已斷頭殺出，始無力償還告訴人
    ，而告訴人之父所有不動產，遭屏東縣里港鄉農會強制執行
    拍賣事件，伊僅基於朋友相互關懷之意，陪告訴人回屏東多
    次，從未有佯稱代為繳付利息騙取五十三萬元，及以變聲器
    佯裝承辦代書向告訴人收取十一萬元代書費等行為。伊因股
    票被斷頭，確曾陸續向告訴人借款，然僅係消費借貸之債權
    債務關係，並無詐欺之犯行。伊所欠告訴人之款項總計僅約
    一百六十萬元左右，非如告訴人所稱之二百六十二萬元，因
    告訴人夫婦一再利用黑道向伊逼債，伊不得已才偽造郵局匯
    款申請書以為緩兵之計，且伊偽造後，係放在家裡之桌上，
    並未持交告訴人，是告訴人夫婦到伊住處逼債時，發現桌上
    有此匯款申請書才取走的云云，惟查：右揭犯罪事實，業據
    被告於警訊、偵查及原審審理時坦承：曾向告訴人拿五十三
    萬元說要繳利息，又向他拿了十一萬元說要付給代書費用，
    但我都沒拿去繳利息或拿給代書，而是被我自己花用了，另
    外我也曾變換我的口音，打電話去給告訴人，騙他說，我是
    代書，因我玩股票虧了錢才騙告訴人，有找到代書幫他處理
    土地之事情，我是對告訴人說代書費用我已先給了，再向他
    請款，但是實際上並沒有這件事（同偵字第五二○四號偵查
    卷第一三頁、第三二頁反面）、有向告訴人借款五十三萬元
    及十五萬元，因為股票斷頭要補，及另外一筆二十六萬元要
    軋票，但是陸續借的，不是整筆借到，是說股票被斷頭要補
    及說要軋票。我共欠乙○○新台幣二百六十二萬元（見偵字
    第五二○四號偵查卷第四六頁、第五頁反面、原審卷第十六
    頁）、申請書是在九十年一月十一日偽造的，另外上面的圓
    戳章也是盜刻蓋上去的，忘記是刻什麼名字了，但都沒有這
    些人，是在偽造當天去刻的，號碼章是去書局買的，因我和
    告訴人說要匯款但沒有匯款，想要拖延清償之時間（見同上
    偵查卷第一三頁反面、第六六頁反面、原審卷第十七頁、本
    院前審卷第九五頁）等語不諱，核與告訴人乙○○指訴之情
    節相符，此外，復有被告親筆書立之切結書二份、借據二紙
    ，及本票四十二紙、支票及退票理由單各一份、郵政跨行匯
    款申請書一紙等影本及變音器一具附卷足稽，足徵被告丙○
    ○前揭自白確屬實無訛，其嗣後辯稱，無詐欺及行使偽造私
    文書之犯行云云，顯屬卸責之詞，不足採取。綜此，本件事
    證已臻明確，被告丙○○犯行均堪認定。至被告丙○○另辯
    稱，其有以現金、貴重物品及電匯李慧芳等方式，清償告訴
    人約九十萬元之債款云云，然業據告訴人否認在卷，證人李
    慧芳亦於本院前審證稱：都沒有還過錢，我沒有拿過被告要
    還告訴人的錢，我知道丙○○欠告訴人兩百六十二萬的欠款
    未還等語（見本院前審卷第九五頁），是被告空言主張其已
    清償約九十萬之債款云云，亦不足取，況縱其事後有清償部
    分款項，對於已成立之犯罪，亦無影響，是被告請求再傳訊
    證人李惠芳以證明其有匯款，核無必要。再者被告於第一次
    偵查中供稱，卓金滿及郵局圓形戳章係伊盜刻蓋上去的（見
    同上偵查卷第十三頁背面），其後稱，圓形戳章係買來的或
    自己原有的，承辦人印章是撿來的，前後不符，應以其初供
    為真實，即均係被告盜刻的，又被告非有刻印專長，該等印
    章應係委託不知情之不詳姓名者偽刻，始符前情，併予敘明
    。
二、按郵局職員雖為刑法上所稱之廣義公務員，匯款申請書上之
    相關經辦記載及戳印，亦為其職員職務上所填載，然此僅係
    其基於公務員委任等一般私法上契約所製作之文書，此純屬
    私經濟行為領域範疇，並非行使公權力事宜，所為匯款申請
    書之記載，亦與公文書之性質有別，應認僅為刑法第二百十
    條所稱之私文書（最高法院九十年度台上字第二七二九號判
    決可資參照）。另匯款申請書上雖有部分欄位係由申請人有
    權填寫，然就應由郵局經辦人員所記載蓋印之其餘部分（含
    電腦印錄欄位），則係供作承辦人員確認列印之用，非得由
    一般民眾率為填載，如有擅自填寫記錄及蓋用郵局及其行員
    印章戳記於其上，自足以生損害於郵局業務管理之正確性及
    行員自身。核被告丙○○所為，係犯刑法第三百三十九條第
    一項之詐欺取財罪，第二百十六條、第二百十條之行使偽造
    私文書罪。被告丙○○先後多次詐欺犯行，時間緊接，所犯
    構成要件相同，顯係基於概括犯意反覆為之，為連續犯，應
    論以一罪。被告委託不知情之不詳姓名者盜刻圓形戳章及印
    章，為間接正犯，被告盜刻印章，為偽造私文書之部分行為
    ，不另成罪，被告偽造私文書後，復持以行使，其偽造之低
    度行為，應為行使之高度行為所吸收。再被告丙○○所涉行
    使偽造私文書罪嫌，係用以掩飾自己詐欺犯行，確保犯罪所
    得，以免遭告訴人察覺，與前揭詐欺犯行間具有方法結果之
    牽連關係，應從一重之行使偽造文書罪論處；原審以被告罪
    證明確，予以論罪科刑，原無不合，惟查被告係委託不知情
    之不詳姓名者盜刻印章、圓形戳章，為間接正犯，原判決疏
    未敘明，尚有未洽。被告上訴意旨否認行使偽造私文書、檢
    察官上訴意旨指原判決量刑太輕，雖均無理由，惟原判決既
    有上開可議之虞，自屬不能維持，應由本院將原判決關於被
    告行使偽造私文書部分撤銷改判。爰審酌被告丙○○犯罪之
    動機、目的、手段、所生危害及犯罪後之態度等一切情狀，
    量處以有期徒刑七月。又偽造之郵局圓形戳章及承辦員「卓
    金滿」之印章、印文，該印章雖未扣案，但無證據證明業已
    滅失，印章、印文部分依刑法第二百十九條規定沒收之。至
    於「郵政跨行匯款申請書」上填載丙○○匯款一百四十萬元
    予李振成等字樣，在電腦印錄欄「機號」、「櫃員代號」、
    「匯款序號」、「匯款日期」、「收款人帳號」、「匯款金
    額」、「解放行」、「交易序號」、「匯費」等項目內，虛
    偽之數字，已由被告丙○○交付給告訴人乙○○，業經被告
    丙○○承認在卷，已非被告丙○○所有，均不予沒收之。
據上論斷，應依刑事訴訟法第三百六十九條第一項前段、第三百
六十四條、第二百九十九條第一項前段，刑法第二百十六條、第
二百十條、第三百三十九條第一項、第五十五條、第二百十九條
，罰金罰鍰提高標準條例第一條前段，判決如主文。
本案經檢察官甲○○到庭執行職務。
中　　華　　民　　國　　94　　年　　11　　月　　2 　　日
　　　　　　　刑事第二庭　審判長法　官　李　璋　鵬
　　　　　　　　　　　　　　　　法　官　蕭　錦　鍾
　　　　　　　　　　　　　　　　法　官　胡　森　田
上列正本證明與原本無異。
如不服本判決應於收受送達後十日內向本院提出上訴書狀，其未
敘述上訴之理由者並得於提起上訴後十日內向本院補提理由書（
均須按他造當事人之人數附繕本）。
                                書記官　林　振　甫
中　　華　　民　　國　　94　　年　　11　　月　　3 　　日
　　　　　　　　　　　　　　　　　　　　　　　　　　　Ｒ
